臺灣高等法院臺南分院刑事判決　　　　100年度上訴字第132號
上　訴　人
即　被　告　張書豪
選任辯護人　林志雄　律師
上列上訴人因妨害自由等案件，不服臺灣臺南地方法院99年度訴
字第216號中華民國99年11月30日第一審判決（起訴案號：臺灣
臺南地方法院檢察署97年度偵字第18066號），提起上訴，本院
判決如下：
    主  文
上訴駁回。
張書豪緩刑貳年。
    事  實
一、張書豪係胡偉智之朋友，胡偉智（經原審判決後未上訴而確
    定）與蘇玉茹原係夫妻關係，蘇玉茹與鄭喜中經由網路線上
    遊戲結識交往，胡偉智與蘇玉茹因此感情破裂而於97年7 月
    16日離婚；胡偉智因不滿鄭喜中介入其與蘇玉茹之婚姻關係
    ，導致其與蘇玉茹離婚，欲要求鄭喜中向其前岳父蘇友道說
    明其婚姻破裂之緣由，並欲向鄭喜中索取精神上之賠償，乃
    與張書豪共同基於剝奪他人行動自由之犯意聯絡，於97年8
    月11日下午2時許，前往蘇玉茹所承租供鄭喜中居住之臺南
    市永康市○村○街138巷92弄13號4樓，由張書豪站立於上址
    門口，胡偉智以不詳方式取得之鑰匙開門入內（侵入住宅部
    分未據告訴），徒手強壓鄭喜中之肩膀，責問鄭喜中為何與
    蘇玉茹同居，及向鄭喜中恫稱：「我已經注意你很久了，樓
    下都是我的人，你已經跑不掉了。」等語，復強行取下鄭喜
    中置於抽屜內之錢包、手機等物不令鄭喜中取用，而以此等
    強暴、脅迫之方式，致令鄭喜中無法任憑己意行動；張書豪
    及胡偉智旋以張書豪走在鄭喜中前方，胡偉智在後監視之方
    式，強令鄭喜中進入張書豪所駕駛之車號4663-LV號自用小
    客車內，由張書豪將上開車輛逕行駛往臺南市善化區東勢寮
    211之8號之蘇友道住處，限制鄭喜中之行動自由。胡偉智於
    路途中，與鄭喜中一同坐車內後座監控鄭喜中，並以若鄭喜
    中不依從其指示或意欲逃跑，將對鄭喜中不利，要將鄭喜中
    丟入大海或對其家人不利等語恫嚇鄭喜中，張書豪亦在鄭喜
    中未回答胡偉智問話時，以「你是欠打嗎？」等語喝叱鄭喜
    中，使鄭喜中恐懼如不依從其2人之指示將有不測，而繼續
    以此方式剝奪鄭喜中之行動自由；迨其2人帶同鄭喜中到達
    蘇友道住處後，胡偉智即要求鄭喜中向蘇友道承認與蘇玉茹
    外遇交往之事，鄭喜中因前遭胡偉智以上開言語威脅、恫嚇
    ，且自由行動已遭控制，遂依指示向蘇友道道歉並承認與蘇
    玉茹交往乙事，而為此等無義務之事。張書豪、胡偉智2人
    又承上開剝奪鄭喜中之行動自由之意思，由張書豪駕駛上開
    車輛搭載胡偉智強將與鄭喜中帶往臺南市○○區○○路2段
    149號（起訴書誤為138號）胡偉智所經營之辛豐茶行，嗣於
    該日晚間8時許，胡偉智因欲向鄭喜中索取精神上之損害賠
    償，遂由張書豪外出購得空白之商業本票，並依胡偉智之意
    繕打切結書後，再由胡偉智以鄭喜中若不依照其意思簽立本
    票，要將鄭喜中斷手斷腳，將鄭喜中之家人斷手斷腳或挖其
    等眼睛，並將鄭喜中之妹妹送去酒家賺錢等言語恫嚇鄭喜中
    ，鄭喜中因行動自由仍遭控制，又害怕未遵從胡偉智指示將
    遭不測，乃於該茶行內，依指示簽具本票7張（其中含面額
    新臺幣600萬元之本票4張，票號分別為547306號、547307
    號、547308號、547309號；及面額40萬元之本票3張，票號
    各為547301號、547304號、547305號）及切結書1張，而行
    此等無義務之事。鄭喜中簽立上開本票與切結書後，胡偉智
    、張書豪仍因不滿鄭喜中所為，未任令鄭喜中自由離去，繼
    續剝奪鄭喜中之行動自由。及至翌日凌晨1、2時許，胡偉智
    認仍有向鄭喜中家人說明鄭喜中與蘇玉茹外遇交往乙事，請
    鄭喜中家人偕同負責處理之必要，乃要求鄭喜中電請其家人
    前往該茶行商談；俟鄭喜中之弟鄭森明接獲通知後，認情況
    有異，遂先行報警，並於翌日凌晨4時許與鄭喜中之父鄭仁
    雨、母陳淑美、妹鄭雯櫻、鄰居友人林美惠帶同管區員警至
    該茶行，鄭喜中此時方得脫離遭控制之狀態。惟因鄭喜中此
    際已知悉其與蘇玉茹間之交往係屬外遇關係，而其家人尚不
    知鄭喜中上開遭剝奪行動自由之詳情，遂仍與其家人續留於
    該茶行內，由其家人與胡偉智談論蘇玉茹之事之後續處理事
    宜，迄該日上午7時許，始因談判未果而由胡偉智交還錢包
    後，始與家人一同離去；嗣因胡偉智就票號54 7306號之本
    票向臺灣彰化地方法院聲請裁定准予強制執行，鄭喜中乃報
    警處理，並經胡偉智於偵查中提出上開本票7張扣案及切結
    書1張附卷，始悉上情。
二、案經鄭喜中訴由臺南市警察局第二分局報告臺灣臺南地方法
    院檢察署檢察官偵查起訴。
    理  由
壹、程序部分
    查本件被告張書豪所犯為死刑、無期徒刑、最輕本刑 3年以
    上有期徒刑以外之罪，亦非屬高等法院管轄之第一審案件，
    其已就被訴事實為有罪之陳述，經告知簡式審判程序之旨，
    並聽取檢察官、被告之意見後，本院依刑事訴訟法第273 條
    之1第1項裁定進行簡式審判程序，是本件之證據調查，依同
    法第273條之2規定，不受同法第159條第1項、第161條之2、
    第161條之3、第163條之1，及第164條至第170條所規定證據
    能力認定及調查方式之限制，合先敘明。
貳、實體部分
一、訊據被告張書豪對於上開事實，業據於其於本院審理時坦承
    不諱，核與證人即告訴人鄭喜中於偵查中證稱：於97年8月1
    1日下午2時許，伊在永康租屋處看電視，有人敲門問伊是否
    是陳先生，伊說不是，就將門關起來，幾分鐘後胡偉智就拿
    鑰匙開門，一進入上開租屋處就用手壓著伊的肩膀，向伊說
    已經注意伊很久了，伊跑不掉了，樓下都是他的人；胡偉智
    當時把伊之皮包、鑰匙及證件取下；張書豪則堵在門口，之
    後張書豪、胡偉智將伊押至樓下的車內；上車後是由張書豪
    開車，胡偉智跟伊坐在後面，胡偉智並向伊說，如果伊跑掉
    的話，要對伊家人不利，如果不照他的意思做的話，要將伊
    丟入大海、要對伊家人不利、要讓伊家人生不如死；胡偉智
    和張書豪是先將伊載到胡偉智岳父那裡，胡偉智叫伊跟那個
    人道歉，張書豪當時站在門口；之後張書豪和胡偉智再載伊
    到臺南市○○路的茶行，當時蘇玉茹也在該處，胡偉智要伊
    叫蘇玉茹回到胡偉智身邊，蘇玉茹就叫伊趕快走，不要理胡
    偉智，伊當時覺得莫名奇妙，而且也跑不掉；後來蘇玉茹先
    行離開，胡偉智就恐嚇伊，說如果伊沒有照他的意思做，要
    給伊斷手斷腳，或是要挖伊父親的眼睛，或是把伊弟弟斷手
    斷腳，不然就是要將伊妹妹送去當上班小姐等語，伊非常害
    怕，胡偉智就叫伊簽切結書和本票，切結書是張書豪在辛豐
    茶行內打的，胡偉智叫伊怎麼寫，伊就怎麼寫，此時大約是
    該日晚間7、8時；伊在店內坐到翌日凌晨1、2時，伊沒有辦
    法跑；後來胡偉智要伊打電話給家人，要伊父母到臺南來，
    伊才打電話給妹妹說出事情了，伊父母、弟妹及1位鄰居阿
    姨都到臺南來，當時伊之家人有先報警，所以有警察陪同他
    們一起到茶行，胡偉智有對1名警察點頭，還稱呼該警察的
    綽號，說這邊沒有發生什麼事，要警察先離開，伊心裡很害
    怕，也不敢跟警察講什麼，伊家人當時還不知道伊簽本票的
    事，因此沒有跟警察說什麼。翌日早上伊父母要帶伊回彰化
    ，伊弟弟去跟胡偉智要伊的錢包，胡偉智才將錢包交還給伊
    弟弟，伊才和家人一同離開茶行，並到派出所備案；其間其
    2人雖未傷害伊身體，但若伊不想回答他們的問話，張書豪
    就會說「你是欠打是不是？」等語明確（見97年度偵字第
    18066號卷第56至60頁、第107頁）。告訴人於原審再度證稱
    ：97年8月11日下午伊載蘇玉茹到辛豐茶行後，伊就回到永
    康的租屋處，沒多久張書豪來敲門，問伊是不是陳先生，伊
    說不是並把門關起來鎖上，胡偉智隨即拿鑰匙開門進來，並
    用手架住伊的肩膀，說伊跑不掉了，樓下都是人，張書豪則
    站在門口處；當時胡偉智取下伊的錢包、手機，伊雖然想逃
    ，但對該地不熟，不知道如何逃跑；胡偉智又叫伊向其岳父
    說明與蘇玉茹在一起的事情，於前往胡偉智岳父家之途中，
    胡偉智說伊破壞他的家庭，要讓伊生不如死，他叫伊做什麼
    伊就要做什麼，要不然要讓伊難看，伊心裡會害怕；其間伊
    不想回答胡偉智的話，張書豪就說「你是欠打嗎？」，伊也
    因此感到害怕；伊被押到胡偉智岳父家時，已經嚇到了，有
    依指示向胡偉智岳父道歉；後來伊又被帶到辛豐茶行，伊先
    看到蘇玉茹，就問蘇玉茹為什麼要騙伊，蘇玉茹不回答而先
    行離開，該日晚間7、8時胡偉智、張書豪2人就叫伊簽本票
    ，胡偉智說如果不照他的意思做，要讓伊斷手斷腳、要對伊
    家人不利、要叫伊妹妹去酒店上班還錢或跟他一起睡之類的
    話，伊聽了心裡很害怕，就依指示簽名及填寫本票的金額；
    翌日凌晨胡偉智要伊打電話給家人，叫家人來處理，伊家人
    有帶同警察來，但胡偉智叫警察的綽號小白，跟警察說這邊
    的事他自己處理，伊認為胡偉智與警察有關係，所以沒有向
    警察求救，警察就離開了，後來是伊家人要回彰化，就由伊
    弟弟向胡偉智取回伊之錢包，將伊一同帶離辛豐茶行，並到
    警察局備案等語綦詳（見原審卷第99頁反面至第109頁正面
    ）。查告訴人與被告張書豪未有何仇隙，且當時共同被告胡
    偉智尚未控告告訴人涉嫌妨害家庭罪，是告訴人應無挾怨報
    復或為脫免妨害家庭罪責而為不實之指述之情，再衡以告訴
    人於偵查中及原審理中均於具結後指述上情歷歷，茍非其確
    有此等遭遇，應無甘冒偽證罪之必要；且告訴人對如何遭被
    告張書豪與胡偉智2人強行帶往蘇友道住處及辛豐茶行被迫
    簽立本票及切結書等重要情節，所述前後大致相符，益見告
    訴人確係本於其親身經歷之事實而為上開證述，並非憑空捏
    造無誤。至告訴人雖於偵查或原審時，固雖有較為誇大之證
    述，如遭其手機等物遭被告強盜之情，或對檢、辯雙方之若
    干問題有較不清楚之回答等情形，此為審訊過程中，其對問
    題主觀上之認知與詰問者有所差異所致，尚不足以否定告訴
    人證述之真實性。此外，復有共同被告胡偉智於偵查中提出
    之本票7張扣案及切結書1張附卷足資佐證（見偵查卷第74頁
    、第76至77頁）。從而，告訴人上開證述及被告自白，應與
    事實亦相符而可採信，事證明確，被告犯行應可認定。
二、又告訴人案發後至警局備案時，係陳述遭強迫簽發本票7張
    、切結書1張，有承辦員警製作之工作紀錄簿1份附卷可考（
    見偵查卷第9頁），告訴人此部分之陳述因距離案發時間較
    近，其記憶應較為明確深刻，自應以此認定其當時遭脅迫簽
    下本票為7張為是。再者，告訴人自案發當日97年8月11日下
    午2時許遭剝奪其行動自由後，雖迄至翌日上午7、8時許始
    離開上開茶行，但參酌告訴人之家人於97年8月12日凌晨4時
    許即協同員警至該茶行，且嗣後可在未遭阻止之情形下將告
    訴人帶走，應認告訴人在其家人偕同警員至辛豐茶行後，其
    行動自由遭限制之情況已解除，而係因另有其他之考量始停
    留於該處，較合常理，均附此敘明。
三、本件被告張書豪夥同共同被告胡偉智係以脅迫及不法腕力強
    使告訴人上車，並以人數優勢、在旁監視及言語恫嚇等強暴
    、脅迫或恐嚇之不法行為剝奪告訴人之行動自由，是核其所
    為，係犯刑法第302條第1項之剝奪他人行動自由罪。被告張
    書豪與胡偉智就上開犯行，有犯意聯絡及行為分擔，應論以
    共同正犯。又被告張書豪基於同一妨害自由之犯意，自告訴
    人上開租處，強押告訴人至蘇友道住處，再將之押至辛豐茶
    行，其間地點雖有更異，然其奪告訴人行動自由之行為並未
    間斷，應為繼續犯，而僅論以單純之一罪。又刑法第302 條
    第1項、第304條第1項及第305條之罪，均係以人之自由為其
    保護之法益，而刑法第302條第1項之罪所稱之非法方法，已
    包括強暴、脅迫或恐嚇等一切不法手段在內，因此，如以非
    法方法剝奪他人行動自由行為繼續中，再對被害人施加恐嚇
    ，或以恐嚇之手段迫使被害人行無義務之事，則其恐嚇行為
    ，仍屬於以非法方法剝奪他人行動自由之部分行為，應僅論
    以刑法第302條第1項之罪，無另成立同法第304條或第305條
    之罪之餘地（最高法院89年度台上字第780號判決意旨參照
    ）。本件被告於剝奪告訴人行動自由過程中，以上開脅迫或
    言語恐嚇之方式，逼使告訴人鄭喜中至蘇友道住處陳述其與
    蘇玉茹交往關係及向蘇友道道歉，復逼迫告訴人簽發扣案本
    票及卷附切結書，使告訴人鄭喜中行上開無義務之事之行為
    ，均屬為逼使告訴人為其與蘇玉茹之交往關係負責之單一目
    的，於此期間內所為之強制之行為，自亦包含於妨害告訴人
    行動自由之同一意念之中；是被告張書豪此部分所為，雖亦
    合於刑法第304條第1項強制罪及同法第305條恐嚇危害安全
    罪之情節，惟其恐嚇告訴人之行為，應視為其所犯剝奪行動
    自由罪之部分行為，其強制使告訴人行無義務之事之低度行
    為，則亦為剝奪告訴人行動自由之高度行為所吸收，均不另
    論罪。公訴意旨認被告張書豪上開所為另構成刑法第304 條
    之強制罪、第305條之恐嚇危害安全罪，而與上開刑法第302
    條之妨害自由罪構成一行為觸犯數罪名之想像競合關係，容
    有誤會；另按刑法第346條第1項之恐嚇取財罪，係以意圖為
    自己或第三人不法所有為構成要件之一，若僅以恐嚇方法使
    人交付財物，而並無不法所有意圖，縱令其行為或可觸犯他
    項罪名，要無由成立本條之恐嚇取財罪（最高法院24年上字
    第3666號判例、84年度台上字第4566號判決意旨參照）。本
    件公訴意旨雖認被告張書豪所為強使告訴人簽立本票之行為
    ，係涉犯刑法第346條第1項之恐嚇取財罪嫌，然恐嚇取財罪
    須以行為人意圖為自己或第三人不法之所有為構成要件，既
    如前述，而被告張書豪以言語威脅恫嚇使告訴人簽發本票之
    動機，係因告訴人與蘇玉茹有不正常男女交往之關係，共同
    被告胡偉智主觀上自認其因此婚姻破裂、家庭失和，受有精
    神上之損害，而認告訴人有賠償之責等情，有共同被告胡偉
    智要求告訴人簽寫之切結書內容可資參佐（見偵查卷第74頁
    ），本件被告張書豪與胡偉智係擬以上開不法手段迫使告訴
    人承擔此等賠償責任，應認被告張書豪與胡偉智2人迫使告
    訴人簽發本票之行為，主觀意圖係使共同被告胡偉智得以取
    得其身分法益受侵害之損害賠償，尚無不法所有之意圖，與
    刑法第346條第1項恐嚇取財罪之構成要件仍屬有間；且被告
    張書豪、胡偉智以言語恫嚇告訴人簽發本票之行為，係包含
    於妨害告訴人自由之同一意念中，又屬脅迫、恐嚇之非法方
    法，應視為剝奪行動自由之部分行為，而係共同犯刑法第
    302 條第1項之剝奪他人行動自由罪，亦如前述，公訴意旨
    另認被告張書豪此部分犯行係犯刑法第346條第1項之恐嚇取
    財罪，亦有未洽，惟此2者之基本社會事實既屬同一，爰變
    更公訴人所引用之起訴法條。
四、原審以被告罪證明確，依刑法第28條、第302條第1項、第41
    條第1項前段、第38條第1項第3款，刑法施行法第1條之1等
    規定。並審酌被告不思循合法途徑處理告訴人與共同被告胡
    偉智前配偶蘇玉茹交往之事及相關賠償事宜，反而以強暴、
    脅迫或恐嚇之不法手段達成目的，嚴重危害社會秩序，且使
    告訴人內心至為恐懼，承受極大之心理壓力，其並無前科紀
    錄，素行尚佳，純係基於朋友情誼，一時氣憤衝動而與胡偉
    智共犯本案，兼衡其採取之犯罪手法、與胡偉智犯罪分工情
    形，暨其學歷、職業、家庭狀況與告訴人之關係等一切情狀
    ，量處有期徒刑4月，並諭知如易科罰金，以新臺幣1,000元
    折算1日，另以卷附如原判決附表所示之切結書1張（見偵查
    卷第74頁），為共同被告胡偉智所有且為本件犯罪所得之物
    ，本於共犯責任共同之法理，自應依刑法第38條第1項第3款
    之規定宣告沒收；又共同被告胡偉智與告訴人已達成民事訴
    訟上之和解，同意將扣案本票7張返還予告訴人，並同意該
    等本票嗣後經發還時由告訴人領回，有原法院98年度簡上字
    第172號民事事件言詞辯論筆錄及和解筆錄影本各1份存卷可
    稽（見原審卷第56頁正面至第58頁反面），應認上開扣案本
    票已非屬共同被告胡偉智所有，自無從併予宣告沒收等，核
    其認事用法並無違誤，量刑亦稱妥適，上訴意旨指摘原審量
    刑過重云云，為無理由，應予駁回。
五、又依司法院於95年11月13日所訂頒之法院加強緩刑宣告實施
    要點第2條第1、5、6款規定：法院對符合刑法第74條之被告
    ，依其犯罪情節及犯後態度，足信無再犯之虞，且係初犯，
    又自白犯罪，有所悔意，復又向被害人道歉，經被害人表示
    宥恕者，宜認為以暫不執行為適當，並予宣告緩刑。查被告
    未曾因故意犯罪而受有期徒刑以上刑之宣告，此有台灣高等
    法院被告前案紀錄表附卷可稽（見本院卷第31頁），其係初
    犯，因朋友情誼一時氣慣而觸犯刑責，且其於犯罪後於本院
    審理時已自白犯行，深表悔悟，態度誠懇，並與告訴人成立
    和解，告訴人表示亦不再追究其責任等，有和解書一份在卷
    可稽（見本院卷第54頁），其經此偵審程序已促其警惕而無
    再犯之虞，是以本院認其所受宣告刑，以暫不執行為適當，
    並參酌上開加強緩刑實施要點，爰依刑法第74條第1項第1款
    規定諭知緩刑2年，以啟自新。
六、又依起訴書之記載，認告訴人於97年8月12日上午6、7時許
    始獲共同被告胡偉智同意離去，而脫離行動自由遭限制之狀
    態，然本院認定告訴人行動自由遭被告胡偉智、張書豪2人
    剝奪之起迄時間，為97年8月11日下午2時許至翌日凌晨4時
    許告訴人之家人及員警抵達辛豐茶行時止，已如上述，是被
    告張書豪與胡偉智2人於97年8 月12日凌晨4時許起至該日上
    午6、7時許止剝奪告訴人行動自由之事實，尚屬無從證明，
    本應就此部分為無罪之諭知；惟依公訴意旨所載，顯認此部
    分犯行與上開經論罪科刑之部分，具有繼續犯之實質上一罪
    關係，爰不另為無罪之諭知。
據上論斷，應依刑事訴訟法第368條、第273條之1第1項，刑法第
74條第1項第1款，判決如主文。
本案經檢察官江守權到庭執行職務
中    華    民    國   100    年    4     月    14    日
                刑事第五庭      審判長法  官  楊明章
                                      法  官  蔡美美
                                      法  官  黃國永
以上正本證明與原本無異。
如不服本判決應於收受送達後10日內向本院提出上訴書狀，其未
敘述上訴理由者，並得於提起上訴後10日內向本院補提理由書（
均須按他造當事人之人數附繕本）「切勿逕送上級法院」。
                                      書記官  陳淑貞
中    華    民    國   100    年    4     月    14    日
附錄法條：
中華民國刑法第302條第1項：
私行拘禁或以其他非法方法，剝奪人之行動自由者，處 5 年以
下有期徒刑、拘役或 3 百元以下罰金。